【裁判字號】    98,上更(一),180
【裁判日期】    981027
【裁判案由】    毒品危害防制條例
【裁判全文】
臺灣高等法院臺中分院刑事判決     98年度上更(一)字第180號
上  訴  人
即  被  告  乙○○
                    現於臺灣臺中監獄
選任辯護人  廖志堯律師
上列上訴人因毒品危害防制條例案件，不服臺灣臺中地方法院97
年度訴字第170號中華民國97年10月3日第一審判決（起訴案號：
臺灣臺中地方法院檢察署96年度偵字第21450、28416號），提起
上訴，本院判決如下：
    主  文
原判決關於被訴販賣第一級毒品予丙○○部分及定應執行刑部分
均撤銷。
乙○○被訴販賣第一級毒品予丙○○部分均無罪。
    理  由
一、公訴意旨略以：被告乙○○明知海洛因為毒品危害防制條例
    第2條第2項第1款、第2款所管制具成癮性、危害性重大之第
    一級毒品，未經允許不得持有、販賣，竟基於營利犯販賣第
    一級毒品海洛因之犯意，以門號0000-000-000號行動電話為
    聯繫工具之方式，於96年7-8月間(96年8月21日之前)，時間
    均在15-16時，至少2日，在台中市○○路與昌平路附近、公
    益路與大墩路附近，於96年8月21日18時33分後不久，在台
    中縣大里市○○路384號5樓處，均先與丙○○以持有0000-0
    00-000號行動電話聯繫後，再以每包2千元之價格，各販賣
    第一級毒品海洛因與丙○○共3次，共得款6千元。因認被告
    乙○○涉犯毒品危害防制條例第4條第1項之販賣第一級毒品
    海洛因罪嫌。
二、公訴意旨認被告乙○○涉犯上開毒品危害防制條例第4條第1
    項之販賣第一級毒品海洛因罪嫌，係以證人丙○○之證詞為
    其主要論據，且以通訊監察譯文認為被告與證人丙○○間確
    實有販賣毒品之對談，及被告平日無業，卻一再攜帶逾個人
    施用量之毒品，且扣案之毒品確為第1級毒品海洛因，足證
    被告確有販賣第1級毒品海洛因與丙○○之犯嫌。
三、證據方法之證據能力，爰認定如下：
(一)按被告以外之人於審判外之言詞或書面陳述，除法律有規定
    者外，不得作為證據，刑事訴訟法第159條第1項固定有明文
    。惟被告以外之人於檢察事務官、司法警察官或司法警察調
    查中所為之陳述，與審判中不符時，其先前之陳述具有較可
    信之特別情況，且為證明犯罪事實有否所必要者，亦得為證
    據，亦為同法第159條之2所規定。且所稱「有較可信之特別
    情況」，即指相對之可信而言，亦即被告以外之人先前陳述
    之背景具有特別情況，而使其較審判中之陳述為可信時，例
    外賦予證據能力；然判斷是否有相對可信之特別情況，純屬
    證據能力之審查，無關證據力之衡量，有無相對可信之特別
    情況，應就偵查或調查筆錄製作之背景、原因、過程等客觀
    事實加以觀察（此有最高法院94年度臺上字第5709號判決可
    參）。本件證人丙○○業經原審審理時傳喚到庭具結後供證
    ，並經檢察官及辯護人踐行交互詰問，且賦予被告對質詰問
    之機會，此有原審97年8月13日審判筆錄可稽。而證人丙○
    ○就其是否是否確實自被告手中取得海洛因乙節，於警詢中
    向司法警察所為陳述與其於原審中之供述並非全然相符（分
    詳偵28416卷p50、原審卷p156反-157）。然觀諸證人丙○○
    上開警詢筆錄，係其本身於96年11月28日因施用毒品案件遭
    查獲後，經警方提示96年8月21日18時33分之通訊監察譯文
    ，宋國志即供出向被告購買毒品之過程，未見有何遭施壓或
    為強暴脅迫行為，且證人丙○○在原審接受詰問時，亦未表
    示有遭強暴脅迫之情事，顯見證人丙○○警詢筆錄係本其自
    由意志而屬任意性陳述甚明。本院綜合上情，認證人丙○○
    於警局製作筆錄時，尚未受到干擾，且仍未及顧念他人之法
    律上利害關係，其於警詢中所述較諸審判中所言具有較可信
    之特別情況，且為證明犯罪事實有否所必要者，揆諸上開說
    明，證人丙○○警詢筆錄自得為證據，至其證明力如何則另
    屬一事，合先敘明。
(二)至於證人丙○○於檢察官偵查中經具結後之證言，經原審當
    庭勘驗偵訊過程之錄影光碟，其作證過程未具顯有不可信之
    情況，且於原審理時亦賦予被告對質詰問之機會，則依刑事
    訴訟法第159條之1第2項規定，應得為證據。
(三)再卷附通訊監察譯文，被告及辯護人均未爭執其證據能力，
    另證人丙○○於原審審理時所為證言，係經依法具結亦踐行
    交互詰問程序，故上開證據，亦有證據能力，不待贅論。至
    於證人丙○○於原審審理時，就究竟是否確實收受被告所交
    付之毒品海洛因乙節，證人丙○○先證述被告錢拿走後，沒
    有將東西交給我、該次通聯（指96年8月21日18時33分)之後
    ，被告沒過來交付毒品等語（見原審卷p156反面、p157、本
    院卷p64反、p65反)，公訴檢察官反詰問時仍為同一之證詞(
    見本院卷p66反)，因證人丙○○在原審審理時之證詞與偵查
    中不一，公訴檢察官乃進一步詰問證人丙○○證詞不一之原
    因，證人丙○○雖已證稱偵查時之說詞不完備，並表示彼此
    一起，會互相吸食毒品等語（見本院卷p67反-68)，然公訴
    檢察官對證人丙○○之說明仍無法接受，遂當庭向證人丙○
    ○表示偵查中之證詞已明白證述被告有罪，與今日審理時之
    證詞明顯不同，如偵查中沒有的話（指偵查中所述不實），
    證人丙○○偵查中之證詞則害了被告，被告判無罪，但證人
    丙○○要負擔誣告與偽證，二罪各7年以下，總共14年，如
    果當時（指偵查中證詞）沒有冤枉人，今天證詞是何原因？
    還是已經記不太清楚？（見本院卷p68反-70)，證人丙○○
    雖證稱有向被告調毒品，並表示調跟買，我們都不會這樣講
    ，我們都是說你幫我拿等語（見本院卷p70)，然公訴檢察官
    對於證人丙○○審理時之證詞與偵查中未完全相同，仍感不
    滿及不解，並要證人丙○○向法院說明原因，經證人丙○○
    先沈默以對，之後再度表示講的是事實等語，公訴檢察官仍
    以「把能夠推翻（偵查中證詞）的東西出來，檢察官再去聲
    請調查，我不會恐嚇你，但如果對此睜一隻眼、閉一隻眼，
    就我就是失職」、受命法官亦向證人丙○○表示在法庭是以
    證人身份作證，現在面對的是個人的刑事責任，你沒有權力
    去迴護任何人，實際上也無能力迴護任何人，今日在法院詞
    ，如果有偽證，一定會被簽出來等語（見本院卷p71正反面)
    ，然證人丙○○雖仍證稱所證述的都是事實，但表示不管前
    後次序，在家中及大墩那次都有拿錢給被告，被告錢也拿去
    了，只是東西是很久以後才補給我，文心路那次真的忘了。
    我拿錢給被告，他不是說東西馬上給我，是幫我去調東西來
    給我，我們公家吃等語，經公訴檢察官再度向證人表示你具
    結了，及今天所述如為真，那偵查中所講是誣告，今天跟偵
    查是偽證，就取一個等語（見本院卷p71反-72)，審判長詢
    問證人是否已知作證之法律責任，經證人丙○○表示瞭解後
    ，仍證稱在住家及大墩路確實有拿錢給被告，請被告調毒品
    ，但被告交付毒品都過了半天以上，至於文心路那次真的忘
    了，且亦證稱所謂調的意思，是指錢拿給他，也幫我去把這
    個東西拿回來給我等語（見本院卷p72、p73反），可知，證
    人丙○○在原審審理接受詰問時，雖曾遭受公訴檢察官及受
    命法官不斷告知證詞不一，將另涉刑案，經審判長詢問證人
    是否知悉作證之法律責任，而證人丙○○表示明瞭後，證人
    丙○○所為之證詞，與當天稍早接受辯護人詰問時之證詞亦
    大致相同，僅表示對於究竟被告有無交付毒品，偵查雖證稱
    有，而原審審理時之初雖證稱無，係因被告並非立即交付毒
    品，而係過了半天之後才交付，且先後比對證人丙○○之證
    詞，應僅係證人丙○○先後接受詰問時所詢問之方式不一，
    是以偵審時之證詞方有不同，惟證人丙○○在原審進行交互
    詰問時，因未能釐清此一細節，導致公訴檢察官及受命檢察
    官不斷向證人告知偽證罪之責任，然觀諸證人丙○○仍為一
    致之證詞，可知，證人丙○○於原審審理時之證詞，雖有受
    到騷擾，但尚未達到影響其自由陳述之程度，證人丙○○在
    原審審理時，由檢察官反詰問階段之證詞，仍有證據能力，
    至於其證明力如何則另屬一事，附此說明。
四、訊據被告乙○○雖坦承與丙○○認識、確實曾以0000-000-0
    00號電話與丙○○使用之0000-000-000號電話往來通話，惟
    堅決否認有上開犯行，並辯稱丙○○上開證述反覆不一等語
    ，被告之辯護人則以丙○○於警偵訊所為不利被告之證述，
    乃丙○○經警方之告知，誤認其施用毒品行為，係受被告牽
    連而遭逮捕所致，乃挾怨報復等語為被告辯護。
五、按施用毒品者，其所稱向某人購買之供述，須補強證據以擔
    保其供述之真實性。良以施用毒品者其供述之憑信性本不及
    於一般人，況施用毒品者其供出來源，因而破獲者，法律復
    規定得減輕其刑，其有為偵查機關誘導、或為邀輕典而為不
    實之陳述之可能，其供述之真實性自有合理之懷疑。是本院
    一貫之見解，認施用毒品者關於其向某人購買毒品之供述，
    必須補強證據佐證，以擔保其供述之真實性，俾貫澈刑事訴
    訟無罪推定及嚴格證明之基本原則。又關於毒品施用者其所
    稱向某人購買毒品之供述，必須補強證據佐證，係指毒品購
    買者之供述縱使並無瑕疵，仍須補強證據佐證而言，以擔保
    其供述之真實性。該所謂補強證據，必須與施用毒品者關於
    相關毒品交易之供述，具有相當程度之關連性，且足使一般
    人對於施用毒品者之供述無合理之懷疑存在，而得確信其為
    真實，始足當之。若毒品購買者之供述證據，本身已有重大
    瑕疵，依嚴格證明之法則，苟已無法憑為犯罪事實之認定時
    ，自無再論補強證據之必要，其理甚明（95年台上字第6850
    號判決意旨參照）。
六、經查：
(一)證人丙○○就96年8月21日18時33分通訊監察譯文交談對象
    及用途時，固於警詢、檢察官偵查中及原審審理之末具結證
    稱：乃與被告間之通話，我問他是否到我住家了，那時候他
    是要拿毒品賣給我、2千元一包海洛因，錢給了，他拿到我
    家給我、他的電話0000-000-000號，我要買毒品都用這支電
    話跟他連繫、這通電話我是叫他來家裡，來之後，才叫他幫
    我調點東西，有當場把錢給他等語（詳見偵28416卷p50、毒
    偵6593影卷p7反面、本院卷p75)。惟證人丙○○於原審審理
      作證經辯護人詰問時即證稱：這次通聯後，被告沒有拿毒
    品過來給我。經公訴人反詰問後，起先仍稱：被告將錢拿去
    ，東西沒有拿來給我，後改稱：我們在一起，也是拿互相吸
    食毒品，在家裡這次，因為拿錢給他，他東西都沒有拿來，
    拖很久啦、我說你人在那裡往家裡來一下，你幫我拿個2千
    元、他把我錢拿，有幫我調東西過來，但過很久，過半天以
    上等語（見本院卷p65反、p66、p67反、p70反、p72)，而就
    被訴96年7、8月間在文心路與昌平路及公益路與大墩路附近
    有無毒品交易乙節，證人丙○○在警偵訊時雖均證稱：在文
    心路與昌平路、公益路與大墩路，毒品交易每次均為2000
    元，但亦證稱買毒品都用被告0000-000-000號電話跟他連繫
    等語（見偵28416卷p50、毒偵6593影卷p7反面)，惟在原審
    審理時雖證稱有請被告幫伊調2000元的毒品，在公益路、大
    墩路那次，可是他來都沒有馬上把毒品拿來，並表示昌平路
    那次比較模糊，之後經公訴人反詰問後，雖證稱被告經過半
    天以上才交付毒品等語，則證人丙○○對於與被告間之毒品
    交易次數及被告究竟有無交付毒品等先後證詞確實有不一之
    情事，且本件證人丙○○係因被告於96年9月7日遭警方查獲
    後，依被告乙○○之通聯紀錄資料循線於96年11月27日查獲
    證人丙○○持有毒品海洛因，有台中市警察局第六分局刑事
    案件報告書在卷可參（見毒偵6593影卷p1)，本件證人丙○
    ○遭查獲時，對於所扣案之毒品海洛因0.6公克來源已陳述
    係向案外人綽號阿明索取而來，並表示最後一次施用毒品即
    96 年11月27日早上之毒品來源係阿明給的，且對於阿明之
    電話等資料亦表示已忘了，然對於在查獲前3、個月前即96
    年7、8月間及96年8月21日當天有無向被告購買毒品及其過
    程，經警方提示證人丙○○與被告間之通訊譯文後，竟均能
    清楚加以證述，然觀諸上開譯文：
    「96年8月21日18:33
      B(丙○○)：喂  你在那裡啊
      A(被  告)：在家裡  到家啊
      B：到家喔  掰掰。」等對話內容，並未提及任何與毒品
    代號有關之字眼或金額及數量等，證人丙○○在警方提示上
    開毫無意義之譯文內容後，竟仍能詳述係向被告以2千元代
    價購買1包海洛因，原因為何，已有疑義，再佐以證人丙○
    ○於原審審理時，證稱：「報告法官，那時候警察找我的時
    候，跟我講是乙○○跟警察講說我有在吸食的，他又騙我兩
    次錢，兩次把我拿2千塊去，人都不見了。」等語（見本院
    卷P64反)，關於遭警方查獲過程，與台中市警察局第六分局
    刑事案件報告書所載亦大致相符，則證人丙○○於警偵訊之
    證詞，是否確實係因誤認遭被告檢舉下而為，似非無疑，且
    證人丙○○就與被告間究竟有無因收受現金情況下，而為交
    付毒品之行為，或僅係吸食毒品人口間彼此調貨或無償交付
    毒品供對方施用等轉讓行為，證人丙○○之證詞亦先後不一
    ，因此證人丙○○在警偵訊及原審審理時前後不一之證述下
    ，所為不利被告之證言是否屬實、能否足堪證明上開公訴人
    起訴被告販賣第一級毒品海洛因之犯罪，即有可疑。
(二)證人丙○○於警詢、檢察官偵查及原審審理時前後不一之證
    詞下，所證述向被告購買海洛因之上情如果屬實，則證人丙
    ○○與被告即分別涉犯非法持有海洛因（或其他相當罪名）
    及販賣海洛因罪名，在實體法上具有對向犯罪之必要共犯關
    係，為擔保其供述之真實性，依上開說明，自須有足以令人
    確信證人丙○○所供述被告之犯罪事實為真實之補強證據，
    始能採為論處被告罪刑之依據。至對向共犯丙○○前後之供
    述，是否相符，有無重大矛盾或瑕疵，指述是否堅決以及態
    度是否肯定等情，僅足為判斷其供述是否有瑕疵之參考而已
    ，縱屬其指述先後一致，因仍屬對己不利陳述範疇，尚不足
    憑此即可作為所述犯罪事實（被告非法販賣海洛因予其施用
    ）之補強證據，更遑論證人丙○○先後之陳述已有如前述不
    相符合之情形，自不能單憑證人丙○○之唯一指證，作為被
    告論罪之依據。
(三)次查卷內之通訊監察譯文，雖得證明被告曾以0000-000-000
    號電話與丙○○使用之0000-000-000號電話往來通話一次之
    事實，惟依上開唯一一次之通訊內容，充其量僅能證明被告
    當時有與丙○○聯絡到其住處之事項而已，尚非可以此據以
    認定被告有於上開時點之後，到丙○○住處並販賣毒品海洛
    因1包且得款2千元之事實，另觀諸通訊監察書所載對被告使
    用之0000-000-000電話之監聽期間，自96年8月2日起至同年
    9月28日止，有通訊監察書在卷可按（見原審卷P98-104) ，
    然上開監察期間被告與丙○○間，僅於96年8月21日18時33
    分有唯一一次之通聯紀錄，亦有監察譯文在卷可按（見中分
    四偵第0000000000號卷P72)，茍被告與丙○○間有如丙○○
    所述於96年7、8月間前後共3次毒品交易，且均以撥打被告
    000 0-000-000號電話之方式聯繫，則被告與丙○○間豈有
    僅有該唯一一次通聯情形，而唯一一次之通聯內容復無法釋
    明彼此間確實有毒品之交易，故上開監聽譯文內容，尚無從
    臆測丙○○確實有向被告購買總計高達3次之海洛因，自難
    資憑為證人丙○○指證被告販賣海洛因之補強證據。至於證
    人丙○○於97年11月27日為警查獲後所採集之尿液經檢驗結
    果，固呈嗎啡陽性反應，然此亦僅能證明被告在查獲前4 日
    內確有施用毒品海洛因之情形，而此與公訴人指摘被告販賣
    海洛因予丙○○之犯罪時間即96年7、8月間及96年8月21 日
    ，已逾3個月之久，且證人丙○○於查獲時亦已供稱一併遭
    查扣之海洛因係向綽號阿明者取得，則證人丙○○於96年11
    月間之施用毒品海洛因及持有毒品海洛因之事證，與公訴人
    指摘被告販賣毒品海洛因犯行間，亦無任何關聯性，亦難以
    此作為為證人丙○○指證被告販賣海洛因之補強證據。
(四)再者，本件公訴人除起訴被告販賣毒品海洛因予丙○○外，
    尚起訴被告涉嫌販賣毒品海洛因予丁○○、戊○○二人，惟
    關於販毒予丁○○、戊○○部分，業經原審以證人證詞反覆
    不一，且無任何補強證證，亦查無其他積極證據，而均為無
    罪之諭知確定在案，有原審判決在卷可參，本件除亦有證人
    丙○○前後不一之證詞外，雖尚有通訊監察譯文，然該譯文
    內容無法釋明彼此間有何毒品交易之情事，且被告與丙○○
    間在長達二個月之監察期間，彼此間亦僅有該唯一一次通訊
    紀錄，而該通訊內容，實無法為何補強證據外，猶足以證明
    證人丙○○證稱與被告間之3次毒品交易，均撥打被告0000-
    000-000號方式為之等語，與卷附之通訊監察譯文內容明顯
    不符。至於被告乙○○於97年7月26日遭警方查獲時，雖在
    身上一併扣得第一級毒品海洛因2包(含袋重2.5公克、0.4公
    克)，然查此部分數量尚非甚鉅，且被告本身即有施用毒品
    海洛因之前科，亦有臺灣高等法院被告前案紀錄表在卷可參
    ，尚難以此即認被告有販賣毒品海洛因3次予丙○○，附此
    敘明。
七、綜上所述，本案除證人丙○○外，別無其他證人或證據，且
    證人丙○○所為不利於被告之陳述，亦有先後供詞不符之情
    形如前所述，又無其他足資證明其不利於被告之陳述所指之
    犯罪事實確具有相當程度真實性之證據可資擔保，殊難僅憑
    丙○○所為不利於被告之供述，即得遽採為被告不利之證據
    。依現有事證尚無法使本院形成被告有上開犯行之有罪心證
    。原審判決疏未詳予勾稽各項事證，遽為被告有罪之諭知，
    自有未當。被告上訴指摘原判決此部分認定事實有誤，為有
    理由，自應由本院將原判決關於被告被訴販賣海洛因予丙○
    ○部分撤銷改判，以被告此部分犯罪不能證明，諭知無罪之
    判決。
據上論結，應依刑事訴訟法第369條第1項前段、第364條、第301
條第1項，判決如主文。
本案經檢察官甲○○到庭執行職務。
中    華    民    國    98    年    10    月    27    日
            刑事第六庭    審判長法  官  李  文  雄
                                法  官  邱  顯  祥
                                法  官  林  靜  芬
以上正本證明與原本無異。
如不服本判決應於收受送達後十日內向本院提出上訴狀，其未敘
述上訴之理由者並得於提起上訴後十日內向本院補提理由書（均
須按他造當事人之人數附繕本）「切勿逕送上級法院」。
                              書記官  高  勳  楠
中    華    民    國    98    年    10    月    27    日


司法院資訊處製作；財團法人民間司法改革基金會備份。
